最高法院刑事判決　　　　　　　　　　　　　　　九十一年度台上字第二五九五號
　　上　訴　人　甲○○
　　選任辯護人　趙哲宏律師
　　　　　　　　楊淑惠律師
　　　　　　　　宋金比律師
右上訴人因偽造文書案件，不服台灣高等法院台南分院中華民國八十九年二月八日第
二審判決（八十八年度上訴字第一八○三號，起訴案號：台灣台南地方法院檢察署八
十八年度偵緝字第二○九號），提起上訴，本院判決如左：
    主  文
原判決撤銷，發回台灣高等法院台南分院。
    理  由
本件原判決認定上訴人甲○○與吳政娥（另案偵辦中）原係夫妻關係，共同基於意圖
為自己不法所有之犯意聯絡，於民國八十五年三月間，透過不知情之陳春桃、蕭秀琴
之介紹，在台南市○○路八六二巷十九弄十四號仟琪服飾店，佯以上訴人之父陳鬧定
所有土地設定抵押之方式，向陳秀選訛詐新台幣（下同）二百萬元（分二次給付，抵
押設定前拿一百萬元，設定後再拿一百萬元）。並未經陳鬧定同意，擅於同年三月十
二日，推由吳政娥盜蓋陳鬧定之印鑑章，偽造委託書，向台南縣六甲鄉戶政事務所申
請印鑑證明，又利用不知情之蕭秀琴填寫土地登記申請書、抵押權設定契約書，盜蓋
陳鬧定之印章後，由上訴人於同月十三日持向台南縣麻豆地政事務所申請將陳鬧定所
有坐落台南縣六甲鄉○○段五五之一二地號土地，辦理第二順位抵押權登記予陳秀選
以擔保上開借款，致該所承辦之公務員登載於職務上所掌之印鑑證明書、土地登記簿
上，均足生損害於陳鬧定、陳秀選及戶政與地政機關對戶政及地政業務管理之正確性
等情。因而撤銷第一審之不當判決，改判仍論處上訴人共同連續行使偽造私文書，足
以生損害於公眾及他人罪刑。固非無見。
惟查：(一)送達人應作送達證書記載下列事項並簽名：交送達之法院。應受送達人
。應送達之文書。送達處所及年月日時。送達方法。且送達證書，應提出於法
院附卷。民事訴訟法第一百四十一條第一項第三項定有明文。此項規定於刑事訴訟程
序準用之。又刑事案件之上訴期間為十日，自送達判決後起算，刑事訴訟法第三百四
十九條亦著有明文。而上訴有無違背法律上之程式及上訴權已否喪失，為第二審法院
應依職權調查之事項，如上訴有不合法之情形，而逕為實體上之裁判者，其判決自屬
違背法令。本件上訴人偽造文書犯行，經台灣台南地方法院於八十八年十月三十日判
決後，其判決正本於同年十一月四日交由台南中正路郵局（台南五支）送達予上訴人
。經該郵局送達數次無著（見送達公文封上之記載）後。即將該證書退還台灣台南地
方法院。送達證書既未記載送達之年月日時及送達方法（送達本人、同居人、受僱人
或留置送達、寄存送達）。送達人亦未在證書上簽名（見第一審卷第一○○頁）。似
未經合法之送達，其上訴期間亦無從起算。第一審將卷證送請原審審判，原審未審查
上訴有無違背法律上之程式及上訴權已否喪失，逕為實體上之裁判，其判決自屬違背
法令。(二)偽造署押，雖為偽造私文書行為之一部，不另成立偽造署押罪名。然所偽造
之署押，不問屬於犯人與否沒收之，刑法第二百十九條定有明文。卷查上訴人與吳政
娥偽造陳鬧定之委託書、印鑑證明申請書上，除盜用陳鬧定之印章外，另有偽造陳鬧
定之署押二枚（見第一審卷第二四頁）。原判決論處上訴人偽造私文書罪刑，漏未將
偽造陳鬧定之署押二枚予以沒收，併有疏漏。(三)刑事訴訟法第九十五條第一款規定「
訊問被告應先告知犯罪嫌疑及所犯所有罪名；罪名經告知後，認為應變更者，應再告
知。」乃犯罪嫌疑人及被告在刑事訴訟程序上受告知及聽聞之權利，為行使防禦權之
基本前提，旨在使犯罪嫌疑人及被告能充分行使防禦權，以維審判程序之公平。其所
謂「犯罪嫌疑及所犯所有罪名」，除起訴書所記載之犯罪事實及所犯法條外，自包含
依刑事訴訟法第二百六十七條規定起訴效力所及而擴張之犯罪事實及罪名，暨依同法
第三百條規定變更起訴法條後之新罪名。法院就此等新增或變更之罪名，應隨時，至
遲於審判期日踐行上開告知之程序，使被告知悉而充分行使其防禦權，始能避免突襲
性裁判，而確保其權益；否則如僅就原起訴之犯罪事實及罪名調查、辯論終結後，擅
自擴及起訴書所記載者以外之犯罪事實而為判決，就此等未經告知之犯罪事實及新罪
名而言，無異剝奪被告之正當法律程序之保障，其判決當然為違背法令。本件上訴人
涉嫌偽造文書之行為，檢察官係引用刑法第二百十四條之使公務員登載不實文書罪及
第二百十七條第二項第一項偽造、盜用印章、印文、署押罪起訴。原審審理結果變更
檢察官之起訴法條，適用同法第二百十六條、第二百十條行使偽造私文書、第二百十
四條使公務員登載不實文書罪及第三百三十九條第一項之詐欺罪，從一重論以行使偽
造私文書罪。惟於審判期日訊問上訴人時僅告知檢察官起訴之罪名，未依法告知變更
後之新罪名，且未於判決內論敘應予變更之理由及引用刑事訴訟法第三百條之法條。
其所踐行之訴訟程序，非惟有瑕疵可稽，復有判決理由欠備之違誤。上訴意旨雖未指
摘及此，然為本院得依職權調查之事項，應認原判決有發回更審之原因。
據上論結，應依刑事訴訟法第三百九十七條、第四百零一條，判決如主文。
中      華      民      國    九十一    年      五      月      九      日
                              最高法院刑事第四庭
                                  審判長法官  紀  俊  乾
                                        法官  黃  正  興
                                        法官  劉  介  民
                                        法官  陳  東  誥
                                        法官  張  春  福
      右正本證明與原本無異
                                              書  記  官
中      華      民      國    九十一    年      五      月     十三     日
